---
title: "O “andar do bêbado”"
subtitle: "CE-312 - Estatística Computacional"
author:
  - name: "Vinicius de Lima Santana - GRR20233890"

lang: pt

format:
  html:
    theme: default
    toc: true
    toc-title: "Sumário"
    toc-location: left
    number-sections: true
    code-fold: true
    code-tools: false
    code-block-bg: "#f8f8f8"
    code-block-border-left: "#2c3e50"
    code-line-numbers: false
    highlight-style: github
    embed-resources: true
    include-in-header:
      text: |
        <style>
          p {
            text-indent: 1.25cm;
          }
        </style>

knitr:
  opts_chunk:
    fig.align: "center"
    out.width: "85%"

execute:
  echo: true
  warning: false
  message: false
  cache: false
  freeze: auto
---

```{r setup, echo=FALSE}
# Pacotes utilizados
library(ggplot2)
library(dplyr)
library(scales)
library(tidyr)

# Semente global — chunks cacheados (simula-trajetorias, simula-heatmap) redefinem
# localmente para garantir reproducibilidade independente do estado do cache
set.seed(777)

```

# Introdução

## Descrição do Problema

O problema do "Andar do Bêbado" é um exemplo clássico de **trajetória aleatória** (*random walk*), 
aqui proposto por Dachs (1988) em um contexto urbano. A situação é a seguinte: um indivíduo parte 
do cruzamento na coordenada $(0, 0)$ de uma malha de ruas com quadras quadradas de lado $1$ e tenta 
chegar à sua casa, localizada no ponto $(3, 4)$. A cada esquina, ele escolhe aleatoriamente uma das 
quatro direções cardeais segundo as probabilidades descritas na @tbl-probs.

| Direção | Vetor de deslocamento | Probabilidade |
|:-------:|:---------------------:|:-------------:|
| Leste   | $(+1,\; 0)$           | $0{,}35$      |
| Norte   | $(0,\; +1)$           | $0{,}45$      |
| Sul     | $(0,\; -1)$           | $0{,}10$      |
| Oeste   | $(-1,\; 0)$           | $0{,}10$      |

: Probabilidades de deslocamento em cada direção. {#tbl-probs}

Além do movimento propriamente dito, o modelo incorpora dois componentes de tempo:

- **Tempo de deslocamento:** cada quadra percorrida consome $5$ minutos.
- **Tempo de decisão:** com probabilidade $0{,}30$, ao chegar a uma esquina, o indivíduo 
  demora $1$ minuto adicional antes de escolher a próxima direção.

O processo termina em uma de duas situações: (i) o indivíduo alcança o destino $(3, 4)$, 
ou (ii) o tempo total acumulado atinge ou ultrapassa o limite máximo estabelecido para a tentativa.
O modelo é uma Cadeia de Markov em $\mathbb{Z}^2$: a decisão em cada esquina depende apenas 
da posição atual, não da trajetória anterior. Como $P(T \leq 60)$ não tem forma fechada, 
a estimativa é feita por Monte Carlo com $N = 100.000$ replicações independentes. A @fig-mapa ilustra a malha urbana e as probabilidades de movimento.

## Análise do Espaço de Soluções

### Tempo mínimo possível de chegada

A distância de Manhattan entre origem e destino é $|3| + |4| = 7$ quadras, logo o caminho 
mais curto possível leva:

$$t_{\min} = 7 \times 5 = 35 \text{ minutos}$$

Esse valor exige $3$ passos para leste e $4$ para norte em sequência direta, sem nenhum 
atraso de decisão — evento possível mas de probabilidade muito baixa. Qualquer passo para 
sul ou oeste aumenta o total em pelo menos dois passos. Portanto, $35$ minutos é o 
**limite inferior absoluto** do tempo de chegada.

### Estrutura dos caminhos possíveis

Seja uma trajetória qualquer de chegada ao destino composta por $n_L$, $n_N$, $n_S$ e 
$n_O$ passos nas direções leste, norte, sul e oeste, respectivamente. Para que o bêbado 
chegue exatamente em $(3, 4)$ partindo de $(0, 0)$, é necessário satisfazer o sistema:

$$\begin{cases} n_L - n_O = 3 \\ n_N - n_S = 4 \end{cases}$$

O número **total** de passos de um caminho de chegada é:

$$n = n_L + n_N + n_S + n_O = (n_O + 3) + (n_S + 4) + n_S + n_O = 7 + 2n_S + 2n_O$$

Como $n_S, n_O \geq 0$ e são inteiros, conclui-se que:

$$n \in \{7,\, 9,\, 11,\, 13,\, \ldots\}$$

Ou seja, **o número de passos de qualquer trajetória de chegada é sempre ímpar e pelo menos 
igual a 7**. Cada passo para sul ou oeste "desperdiçado" exige um passo compensatório extra, 
de modo que desvios do caminho mínimo aumentam o total de passos sempre de **dois em dois**.

### Estrutura discreta dos tempos de chegada

Dado um caminho com $n = 7 + 2j$ passos ($j = 0, 1, 2, \ldots$), o tempo total acumulado 
é composto por:

- **Tempo de deslocamento:** $5n = 5(7 + 2j) = 35 + 10j$ minutos.
- **Tempo de decisão:** cada uma das $n$ esquinas visitadas gera um atraso de $1$ minuto 
  com probabilidade $0{,}30$, independentemente. Se $d$ dessas esquinas causam atraso 
  ($0 \leq d \leq n$), o custo adicional é $d$ minutos.

O tempo de chegada de uma trajetória com $j$ desvios (ou seja, $2j$ passos extras) e $d$ atrasos é portanto:

$$t = 35 + 10j + d, \quad j \in \{0, 1, 2, \ldots\},\quad d \in \{0, 1, \ldots, 7 + 2j\}$$

Isso implica que os tempos possíveis de chegada **não são arbitrários**: eles formam 
famílias de inteiros separadas por múltiplos de $10$, com sobreposição parcial entre 
famílias adjacentes quando $d$ é grande. A @tbl-familias exemplifica as primeiras famílias:

| Passos ($n$) | $j$ | Intervalo de $t$ possível |
|:---:|:---:|:---:|
| 7  | 0 | $[35,\; 42]$ |
| 9  | 1 | $[45,\; 54]$ |
| 11 | 2 | $[55,\; 66]$ |
| 13 | 3 | $[65,\; 78]$ |

: Famílias de tempos de chegada por número de passos. {#tbl-familias}

Note que entre $43$ e $44$ minutos **não há chegadas possíveis**: é um "vazio" estrutural 
entre a família $j=0$ e $j=1$. A partir de $j=2$ e $j=3$, as famílias começam a se 
sobrepor (ex.: $t = 65$ é atingível tanto com $j=2, d=10$ quanto com $j=3, d=0$). Essa 
estrutura **prediz a forma multimodal** da distribuição de tempos observada nas simulações 
da Seção 3.4 — os picos visíveis no histograma correspondem às modas de cada família. A @fig-familias exibe graficamente os tempos possíveis para as primeiras cinco famílias.

### Probabilidade do caminho mínimo

O caminho mais curto ($j=0$, sem desvios) exige exatamente $3$ passos para leste e $4$ 
para norte, em qualquer ordem, sem nenhum passo para sul ou oeste. O número de sequências 
distintas com essa restrição é $\binom{7}{3} = 35$. A probabilidade de cada sequência 
específica de $3$ lestes e $4$ nortes (sem atrasos) é:

$$P(\text{sequência mínima sem atraso}) = 0{,}35^3 \times 0{,}45^4 \times 0{,}70^7$$

E a probabilidade de chegar pelo caminho mínimo em exatamente $t = 35$ minutos é:

$$P(t = 35) = \binom{7}{3} \times 0{,}35^3 \times 0{,}45^4 \times 0{,}70^7 
= 35 \times 0{,}042875 \times 0{,}041006 \times 0{,}082354 \approx 0{,}005$$

```{r fig-familias, echo=FALSE, fig.cap="Famílias de tempos de chegada por número de passos (j). Cores distintas indicam famílias diferentes; a sobreposição entre j=2 e j=3 é visível a partir de t=65.", fig.height=3.5}
familias <- lapply(0:4, function(j) {
  n <- 7 + 2 * j
  data.frame(t = seq(35 + 10*j, 35 + 10*j + n), j = factor(paste0("j = ", j)))
})
familias_df <- do.call(rbind, familias)

ggplot(familias_df, aes(x = t, y = j, color = j)) +
  geom_point(size = 2.5, alpha = 0.8) +
  scale_color_brewer(palette = "Set1", name = "Família") +
  labs(x = "Tempo de chegada (min)", y = "Passos extras (j)",
       caption = "Cada ponto representa um tempo de chegada teoricamente possível.") +
  theme_minimal(base_size = 11) +
  theme(legend.position = "right", panel.grid.minor = element_blank())
```


```{r fig-mapa, echo=FALSE, fig.cap="Malha urbana com ponto de partida (verde), destino (vermelho) e probabilidades de cada direção.", fig.height=4.5}

# Setas e probabilidades a partir da origem
movimentos <- data.frame(
  x    = 0, y = 0,
  xend = c(1, 0, 0, -1),
  yend = c(0, 1, -1, 0),
  dir  = c("Leste (0,35)", "Norte (0,45)", "Sul (0,10)", "Oeste (0,10)")
)

pontos <- data.frame(
  x    = c(0, 3),
  y    = c(0, 4),
  tipo = c("Partida (0,0)", "Destino (3,4)")
)

ggplot() +
  geom_vline(xintercept = -1:4, color = "grey85", linewidth = 0.4) +
  geom_hline(yintercept = -1:5, color = "grey85", linewidth = 0.4) +
  geom_segment(
    data = movimentos,
    aes(x = x, y = y, xend = xend, yend = yend, color = dir),
    arrow = arrow(length = unit(0.18, "inches"), type = "closed"),
    linewidth = 1.1
  ) +
  geom_point(
    data = pontos, 
    aes(x = x, y = y, shape = tipo, fill = tipo),
    size = 4, color = "black", stroke = 0.5
  ) +
  geom_text(
    data = pontos, aes(x = x, y = y, label = tipo),
    vjust = -1, size = 3.2
  ) +
  scale_color_brewer(palette = "Dark2", name = "Direção") +
  scale_shape_manual(
    values = c("Partida (0,0)" = 24, "Destino (3,4)" = 21),
    name = "Pontos"
  ) +
  scale_fill_manual(
    values = c("Partida (0,0)" = "forestgreen", "Destino (3,4)" = "firebrick"),
    name = "Pontos"
  ) +
  coord_fixed(xlim = c(-1.5, 4.5), ylim = c(-1.5, 5.5)) +
  labs(x = "x", y = "y") +
  theme_minimal(base_size = 12) +
  theme(
    legend.position  = "right",
    panel.grid.major = element_blank()
  )
```
# Simulação Interativa

Antes de rodar 100 mil tentativas, veja um bêbado andando de verdade: um passo de cada vez,
com o tempo acumulando em tempo real. Quando a simulação terminar, o botão vermelho roda
100.000 tentativas instantaneamente e exibe o mapa de calor de posições visitadas.

```{=html}
<div style="background:#f8f9fa;border:1px solid #dee2e6;border-radius:10px;padding:1.4rem 1.6rem;margin:1.5rem 0;font-family:sans-serif;">
  <h4 style="margin:0 0 1.1rem;color:#2c3e50;font-size:1.15rem;">🚶 Simulação interativa — O Bêbado ao Vivo</h4>

  <div style="display:flex;gap:1.8rem;flex-wrap:wrap;align-items:flex-start;">

    <!-- Canvas + stats -->
    <div style="flex:0 0 auto;">
      <canvas id="bebSimCanvas"
              style="border:1px solid #ccc;border-radius:6px;background:white;display:block;box-shadow:0 2px 6px rgba(0,0,0,0.08);"></canvas>

      <div style="display:flex;gap:8px;margin-top:8px;">
        <div style="flex:1;background:#ecf0f1;border-radius:6px;padding:0.45rem 0.7rem;">
          <div style="font-size:11px;color:#7f8c8d;">Posição</div>
          <div id="bebSPos" style="font-size:20px;font-weight:600;color:#2c3e50;font-variant-numeric:tabular-nums;">(0, 0)</div>
        </div>
        <div style="flex:1;background:#ecf0f1;border-radius:6px;padding:0.45rem 0.7rem;">
          <div style="font-size:11px;color:#7f8c8d;">Tempo</div>
          <div id="bebSTempo" style="font-size:20px;font-weight:600;color:#2c3e50;font-variant-numeric:tabular-nums;">0 min</div>
        </div>
        <div style="flex:1;background:#ecf0f1;border-radius:6px;padding:0.45rem 0.7rem;">
          <div style="font-size:11px;color:#7f8c8d;">Passos</div>
          <div id="bebSPassos" style="font-size:20px;font-weight:600;color:#2c3e50;font-variant-numeric:tabular-nums;">0</div>
        </div>
      </div>

      <div id="bebStatus"
           style="margin-top:8px;padding:0.5rem 0.9rem;background:white;border:1px solid #dee2e6;border-radius:5px;font-size:0.9rem;min-height:2rem;display:flex;align-items:center;">
        Clique em <strong style="margin:0 4px;">Iniciar</strong> para começar, ou no botão vermelho para o mapa de calor.
      </div>
    </div>

    <!-- Controls -->
    <div style="min-width:250px;flex:1;display:flex;flex-direction:column;gap:0.9rem;">

      <!-- Simulação ao vivo -->
      <div style="background:white;border:1px solid #dee2e6;border-radius:8px;padding:0.8rem 1rem;">
        <div style="font-size:11px;color:#7f8c8d;text-transform:uppercase;letter-spacing:0.05em;margin-bottom:0.6rem;">Simulação ao vivo</div>
        <div style="display:flex;align-items:center;gap:10px;margin-bottom:6px;">
          <span style="font-size:0.9rem;color:#555;min-width:100px;">⏱ T. máximo</span>
          <input type="range" id="bebTmax" min="35" max="180" value="60" step="5" style="flex:1;">
          <span id="bebTmaxVal" style="font-size:0.9rem;font-weight:600;color:#2c3e50;min-width:50px;text-align:right;">60 min</span>
        </div>
        <div style="display:flex;align-items:center;gap:10px;margin-bottom:12px;">
          <span style="font-size:0.9rem;color:#555;min-width:100px;">⚡ Velocidade</span>
          <input type="range" id="bebVel" min="1" max="10" value="5" style="flex:1;">
          <span id="bebVelVal" style="font-size:0.9rem;font-weight:600;color:#2c3e50;min-width:50px;text-align:right;">5</span>
        </div>
        <div style="display:flex;gap:8px;">
          <button id="bebStart"
                  style="flex:1;padding:0.5rem;background:#2980b9;color:white;border:none;border-radius:5px;cursor:pointer;font-size:0.9rem;font-weight:bold;">
            ▶ Iniciar
          </button>
          <button id="bebNew"
                  style="flex:1;padding:0.5rem;background:#7f8c8d;color:white;border:none;border-radius:5px;cursor:pointer;font-size:0.9rem;">
            🔄 Nova tentativa
          </button>
        </div>
      </div>

      <!-- Probabilidades -->
      <div style="background:white;border:1px solid #dee2e6;border-radius:8px;padding:0.8rem 1rem;">
        <div style="font-size:11px;color:#7f8c8d;text-transform:uppercase;letter-spacing:0.05em;margin-bottom:0.6rem;">Probabilidades de direção</div>
        <div style="display:grid;grid-template-columns:auto 1fr auto;align-items:center;gap:5px 8px;">
          <span style="font-size:0.9rem;color:#555;">→ Direita</span>
          <input type="range" id="pD" min="0" max="100" value="35" step="1">
          <span id="vD" style="font-size:0.9rem;font-weight:600;color:#2c3e50;min-width:38px;text-align:right;">35%</span>

          <span style="font-size:0.9rem;color:#555;">↑ Cima</span>
          <input type="range" id="pC" min="0" max="100" value="45" step="1">
          <span id="vC" style="font-size:0.9rem;font-weight:600;color:#2c3e50;min-width:38px;text-align:right;">45%</span>

          <span style="font-size:0.9rem;color:#555;">↓ Baixo</span>
          <input type="range" id="pB" min="0" max="100" value="10" step="1">
          <span id="vB" style="font-size:0.9rem;font-weight:600;color:#2c3e50;min-width:38px;text-align:right;">10%</span>

          <span style="font-size:0.9rem;color:#555;">← Esquerda</span>
          <input type="range" id="pE" min="0" max="100" value="10" step="1">
          <span id="vE" style="font-size:0.9rem;font-weight:600;color:#2c3e50;min-width:38px;text-align:right;">10%</span>
        </div>
        <div id="bebProbTotal"
             style="margin-top:6px;font-size:0.85rem;padding:4px 8px;border-radius:4px;text-align:center;background:#eafaf1;color:#1e8449;">
          Total: 100%
        </div>
        <div style="display:flex;gap:5px;flex-wrap:wrap;margin-top:8px;">
          <button onclick="bebSetPreset(35,45,10,10)" style="font-size:0.78rem;padding:3px 8px;border:1px solid #ccc;border-radius:4px;background:white;cursor:pointer;">Original</button>
          <button onclick="bebSetPreset(25,25,25,25)" style="font-size:0.78rem;padding:3px 8px;border:1px solid #ccc;border-radius:4px;background:white;cursor:pointer;">Uniforme</button>
          <button onclick="bebSetPreset(20,60,10,10)" style="font-size:0.78rem;padding:3px 8px;border:1px solid #ccc;border-radius:4px;background:white;cursor:pointer;">Viés ↑</button>
          <button onclick="bebSetPreset(50,25,15,10)" style="font-size:0.78rem;padding:3px 8px;border:1px solid #ccc;border-radius:4px;background:white;cursor:pointer;">Viés →</button>
          <button onclick="bebSetPreset(10,10,40,40)" style="font-size:0.78rem;padding:3px 8px;border:1px solid #ccc;border-radius:4px;background:white;cursor:pointer;">Viés ↓←</button>
        </div>
      </div>

      <!-- 100k -->
      <div style="background:white;border:1px solid #dee2e6;border-radius:8px;padding:0.8rem 1rem;">
        <div style="font-size:11px;color:#7f8c8d;text-transform:uppercase;letter-spacing:0.05em;margin-bottom:0.6rem;">Mapa de calor — 100.000 tentativas</div>
        <button id="bebRun100k"
                style="width:100%;padding:0.55rem;background:#c0392b;color:white;border:none;border-radius:5px;cursor:pointer;font-size:0.9rem;font-weight:bold;">
          🗺 Rodar 100.000 tentativas
        </button>
        <div id="bebResult" style="margin-top:6px;font-size:0.85rem;color:#444;line-height:1.6;"></div>
      </div>

      <!-- Legenda -->
      <div style="background:white;border:1px solid #dee2e6;border-radius:8px;padding:0.8rem 1rem;">
        <div style="font-size:11px;color:#7f8c8d;text-transform:uppercase;letter-spacing:0.05em;margin-bottom:0.5rem;">Legenda</div>
        <div id="bebLegendaSingle" style="font-size:0.85rem;color:#555;line-height:1.9;">
          <span style="color:#27ae60;">●</span> O = Origem (0,0) &nbsp;
          <span style="color:#e74c3c;">●</span> D = Destino (3,4)<br>
          <span style="color:#3498db;">●</span> andando &nbsp;
          <span style="color:#f39c12;">●</span> chegou &nbsp;
          <span style="color:#95a5a6;">●</span> tempo esgotado
        </div>
        <div id="bebLegendaCalor" style="display:none;font-size:0.85rem;color:#555;line-height:1.9;">
          <span style="color:#1a5276;">■</span> raramente visitado &nbsp;→&nbsp;
          <span style="color:#e74c3c;">■</span> muito visitado<br>
          <span style="color:#27ae60;">●</span> Origem &nbsp;
          <span style="color:#e74c3c;">●</span> Destino
        </div>
      </div>

    </div>
  </div>
</div>

<script>
(function () {
  'use strict';

  var GX_MIN = -5, GX_MAX = 9, GY_MIN = -5, GY_MAX = 9;
  var CELL = 48, MARGIN = 30;
  var CW = (GX_MAX - GX_MIN) * CELL + 2 * MARGIN;
  var CH = (GY_MAX - GY_MIN) * CELL + 2 * MARGIN;

  function px(gx, gy) {
    return [MARGIN + (gx - GX_MIN) * CELL,
            CH - MARGIN - (gy - GY_MIN) * CELL];
  }

  var canvas   = document.getElementById('bebSimCanvas');
  var ctx      = canvas.getContext('2d');
  canvas.width = CW; canvas.height = CH;

  var startBtn    = document.getElementById('bebStart');
  var newBtn      = document.getElementById('bebNew');
  var tmaxEl      = document.getElementById('bebTmax');
  var tmaxLbl     = document.getElementById('bebTmaxVal');
  var velEl       = document.getElementById('bebVel');
  var velLbl      = document.getElementById('bebVelVal');
  var statusEl    = document.getElementById('bebStatus');
  var run100kBtn  = document.getElementById('bebRun100k');
  var resultEl    = document.getElementById('bebResult');
  var legSingle   = document.getElementById('bebLegendaSingle');
  var legCalor    = document.getElementById('bebLegendaCalor');
  var probTotal   = document.getElementById('bebProbTotal');

  var pIds = ['pD','pC','pB','pE'];
  var vIds = ['vD','vC','vB','vE'];
  var dirs = [[1,0],[0,1],[0,-1],[-1,0]];

  var pos, tempo, passos, trail, done, chegou, running, animTimer;
  var massMode = false, heatmap = null;

  function getProbs() {
    return pIds.map(function(id){ return parseFloat(document.getElementById(id).value); });
  }

  function sampleDir() {
    var p = getProbs(), s = p[0]+p[1]+p[2]+p[3], r = Math.random()*s, acc = 0;
    for (var i = 0; i < 4; i++) { acc += p[i]; if (r < acc) return dirs[i]; }
    return dirs[3];
  }

  function init() {
    massMode = false;
    pos = [0,0]; tempo = 0; passos = 0; trail = [[0,0]];
    done = false; chegou = false; running = false;
    clearTimeout(animTimer);
    startBtn.textContent = '▶ Iniciar';
    legSingle.style.display = 'block';
    legCalor.style.display  = 'none';
    updateStats();
    statusEl.innerHTML = 'Clique em <strong>Iniciar</strong> para começar, ou no botão vermelho para o mapa de calor.';
    draw();
  }

  function updateStats() {
    document.getElementById('bebSPos').textContent    = '(' + pos[0] + ', ' + pos[1] + ')';
    document.getElementById('bebSTempo').textContent  = tempo + ' min';
    document.getElementById('bebSPassos').textContent = passos;
  }

  function step() {
    if (done) return;
    var tmax = parseInt(tmaxEl.value);
    if (Math.random() > 0.7) tempo += 1;
    var d = sampleDir();
    pos = [pos[0] + d[0], pos[1] + d[1]];
    tempo += 5; passos++;
    trail.push(pos.slice());
    if (pos[0] === 3 && pos[1] === 4) { done = true; chegou = true; }
    else if (tempo >= tmax)            { done = true; chegou = false; }
    updateStats(); draw();
    if (done) {
      running = false;
      startBtn.textContent = '▶ Iniciar';
      if (chegou)
        statusEl.innerHTML = '<span style="color:#27ae60;font-weight:bold">✓ Chegou em casa!</span> &nbsp; Tempo total: <strong>' + tempo + ' min</strong>';
      else
        statusEl.innerHTML = '<span style="color:#e74c3c;font-weight:bold">✗ Tempo esgotado</span> &nbsp; Última pos: (' + pos[0] + ', ' + pos[1] + ')';
    }
  }

  function animate() {
    if (!running || done) return;
    step();
    if (!done) {
      var sp = parseInt(velEl.value);
      animTimer = setTimeout(animate, Math.max(25, 560 - sp * 52));
    }
  }

  function drawGrid() {
    ctx.strokeStyle = '#ddd'; ctx.lineWidth = 0.8;
    var gx, gy, a, b;
    for (gx = GX_MIN; gx <= GX_MAX; gx++) {
      a = px(gx, GY_MIN); b = px(gx, GY_MAX);
      ctx.beginPath(); ctx.moveTo(a[0],a[1]); ctx.lineTo(b[0],b[1]); ctx.stroke();
    }
    for (gy = GY_MIN; gy <= GY_MAX; gy++) {
      a = px(GX_MIN, gy); b = px(GX_MAX, gy);
      ctx.beginPath(); ctx.moveTo(a[0],a[1]); ctx.lineTo(b[0],b[1]); ctx.stroke();
    }
    ctx.fillStyle = '#bbb'; ctx.font = '10px monospace';
    ctx.textAlign = 'center';
    for (gx = GX_MIN; gx <= GX_MAX; gx += 2) {
      var lp = px(gx, GY_MIN); ctx.fillText(gx, lp[0], lp[1] + 14);
    }
    ctx.textAlign = 'right';
    for (gy = GY_MIN; gy <= GY_MAX; gy += 2) {
      var lp2 = px(GX_MIN, gy); ctx.fillText(gy, lp2[0] - 4, lp2[1] + 4);
    }
  }

  function drawMarkers(r) {
    var o = px(0,0), d = px(3,4);
    ctx.fillStyle = '#27ae60';
    ctx.beginPath(); ctx.arc(o[0],o[1],r,0,2*Math.PI); ctx.fill();
    ctx.fillStyle = 'white'; ctx.font = 'bold ' + (r*0.85|0) + 'px sans-serif'; ctx.textAlign = 'center';
    ctx.fillText('O', o[0], o[1] + (r*0.35|0));
    ctx.fillStyle = '#e74c3c';
    ctx.beginPath(); ctx.arc(d[0],d[1],r,0,2*Math.PI); ctx.fill();
    ctx.fillStyle = 'white'; ctx.font = 'bold ' + (r*0.85|0) + 'px sans-serif'; ctx.textAlign = 'center';
    ctx.fillText('D', d[0], d[1] + (r*0.35|0));
  }

  function draw() {
    if (massMode) { drawHeatmap(); return; }
    ctx.clearRect(0, 0, CW, CH);
    drawGrid();
    if (trail.length > 1) {
      ctx.strokeStyle = 'rgba(52,152,219,0.4)'; ctx.lineWidth = 2.5; ctx.lineJoin = 'round';
      ctx.beginPath();
      var t0 = px(trail[0][0], trail[0][1]); ctx.moveTo(t0[0], t0[1]);
      for (var i = 1; i < trail.length; i++) {
        var ti = px(trail[i][0], trail[i][1]); ctx.lineTo(ti[0], ti[1]);
      }
      ctx.stroke();
      ctx.fillStyle = 'rgba(52,152,219,0.25)';
      for (var j = 1; j < trail.length - 1; j++) {
        var tj = px(trail[j][0], trail[j][1]);
        ctx.beginPath(); ctx.arc(tj[0], tj[1], 3, 0, 2*Math.PI); ctx.fill();
      }
    }
    drawMarkers(11);
    var cp = px(pos[0], pos[1]);
    ctx.fillStyle = done ? (chegou ? '#f39c12' : '#95a5a6') : '#3498db';
    ctx.strokeStyle = 'rgba(0,0,0,0.15)'; ctx.lineWidth = 2;
    ctx.beginPath(); ctx.arc(cp[0], cp[1], 13, 0, 2*Math.PI); ctx.fill(); ctx.stroke();
    ctx.font = '13px sans-serif'; ctx.textAlign = 'center';
    ctx.fillText(done ? (chegou ? '\uD83C\uDFE0' : '\uD83D\uDE35') : '\uD83D\uDEB6', cp[0], cp[1] + 5);
  }

  function heatColor(t) {
    var r, g, b;
    if (t < 0.25) {
      var s = t / 0.25;
      r = 20; g = (60 + s*100)|0; b = (180 + s*50)|0;
    } else if (t < 0.55) {
      var s = (t - 0.25) / 0.30;
      r = (s*230)|0; g = (160 + s*70)|0; b = (230 - s*230)|0;
    } else {
      var s = (t - 0.55) / 0.45;
      r = (230 + s*25)|0; g = (230 - s*220)|0; b = 0;
    }
    return 'rgb(' + r + ',' + g + ',' + b + ')';
  }

  function drawHeatmap() {
    if (!heatmap) return;
    ctx.clearRect(0, 0, CW, CH);
    var NX = GX_MAX - GX_MIN + 1, NY = GY_MAX - GY_MIN + 1, maxC = 0;
    for (var ix = 0; ix < NX; ix++)
      for (var iy = 0; iy < NY; iy++) {
        if (ix+GX_MIN===0 && iy+GY_MIN===0) continue;
        if (heatmap[ix][iy] > maxC) maxC = heatmap[ix][iy];
      }
    for (var ix = 0; ix < NX; ix++)
      for (var iy = 0; iy < NY; iy++) {
        var c = heatmap[ix][iy]; if (!c) continue;
        var gx2 = ix + GX_MIN, gy2 = iy + GY_MIN;
        if (gx2===0 && gy2===0) continue;
        var t = Math.pow(c / maxC, 0.45), alpha = 0.18 + t*0.78;
        var top = px(gx2, gy2+1);
        ctx.fillStyle = heatColor(t); ctx.globalAlpha = alpha;
        ctx.fillRect(top[0], top[1], CELL, CELL);
        ctx.globalAlpha = 1;
      }
    drawGrid(); drawMarkers(13);
    var di = 3-GX_MIN, dj = 4-GY_MIN, dc = heatmap[di][dj], dpt = px(3,4);
    ctx.fillStyle = '#2c3e50'; ctx.font = 'bold 11px sans-serif'; ctx.textAlign = 'center';
    ctx.fillText(dc.toLocaleString('pt-BR') + ' chegadas', dpt[0], dpt[1] - 18);
  }

  startBtn.addEventListener('click', function () {
    if (massMode) { init(); return; }
    if (done) return;
    running = !running;
    this.textContent = running ? '⏸ Pausar' : '▶ Continuar';
    if (running) animate(); else clearTimeout(animTimer);
  });

  newBtn.addEventListener('click', init);
  tmaxEl.addEventListener('input', function () { tmaxLbl.textContent = this.value + ' min'; });
  velEl .addEventListener('input', function () { velLbl .textContent = this.value; });

  pIds.forEach(function (id, idx) {
    document.getElementById(id).addEventListener('input', function () {
      var vals = pIds.map(function(x){ return parseFloat(document.getElementById(x).value); });
      var s = vals.reduce(function(a,b){ return a+b; }, 0);
      vIds.forEach(function(vid, i){ document.getElementById(vid).textContent = vals[i] + '%'; });
      probTotal.textContent = 'Total: ' + s + '%';
      if (Math.abs(s - 100) < 0.5) {
        probTotal.style.background = '#eafaf1'; probTotal.style.color = '#1e8449';
      } else {
        probTotal.style.background = '#fef9e7'; probTotal.style.color = '#b7950b';
      }
    });
  });

  window.bebSetPreset = function (d, c, b, e) {
    var vs = [d, c, b, e];
    pIds.forEach(function(id, i){
      document.getElementById(id).value = vs[i];
      document.getElementById(vIds[i]).textContent = vs[i] + '%';
    });
    probTotal.textContent = 'Total: 100%';
    probTotal.style.background = '#eafaf1'; probTotal.style.color = '#1e8449';
  };

  run100kBtn.addEventListener('click', function () {
    var p = getProbs(), s = p[0]+p[1]+p[2]+p[3];
    if (Math.abs(s - 100) > 0.5) {
      resultEl.innerHTML = '<span style="color:#e74c3c;">As probabilidades devem somar 100% (atual: ' + s + '%)</span>';
      return;
    }
    var btn = this;
    btn.disabled = true; btn.textContent = '⏳ Simulando 100.000 tentativas...';
    clearTimeout(animTimer); running = false;
    var tmax = parseInt(tmaxEl.value);
    var N = 100000, NX = GX_MAX-GX_MIN+1, NY = GY_MAX-GY_MIN+1;
    heatmap = [];
    for (var ix = 0; ix < NX; ix++) heatmap[ix] = new Int32Array(NY);
    setTimeout(function () {
      var nArr = 0, tSum = 0;
      var ps = [p[0]/s, p[0]/s+p[1]/s, p[0]/s+p[1]/s+p[2]/s];
      for (var i = 0; i < N; i++) {
        var pp = [0,0], t = 0, arr = false;
        var ox = 0-GX_MIN, oy = 0-GY_MIN;
        if (ox>=0&&ox<NX&&oy>=0&&oy<NY) heatmap[ox][oy]++;
        while (true) {
          if (Math.random() > 0.7) t += 1;
          var r = Math.random(), dx, dy;
          if (r < ps[0])       { dx=1;  dy=0;  }
          else if (r < ps[1])  { dx=0;  dy=1;  }
          else if (r < ps[2])  { dx=0;  dy=-1; }
          else                 { dx=-1; dy=0;  }
          pp = [pp[0]+dx, pp[1]+dy]; t += 5;
          var bx = pp[0]-GX_MIN, by = pp[1]-GY_MIN;
          if (bx>=0&&bx<NX&&by>=0&&by<NY) heatmap[bx][by]++;
          if (pp[0]===3 && pp[1]===4) { arr = true; break; }
          if (t >= tmax) break;
        }
        if (arr) { nArr++; tSum += t; }
      }
      var pHat = nArr/N, ep = Math.sqrt(pHat*(1-pHat)/N);
      var tMed = nArr > 0 ? (tSum/nArr).toFixed(1) : '—';
      resultEl.innerHTML =
        '<strong>' + nArr.toLocaleString('pt-BR') + '</strong> chegadas &nbsp;|&nbsp; ' +
        '<strong>p̂ = ' + (pHat*100).toFixed(2) + '%</strong> (EP = ' + ep.toFixed(5) + ')' +
        '<br>Tempo médio de chegada: <strong>' + tMed + ' min</strong>';
      massMode = true;
      legSingle.style.display = 'none';
      legCalor.style.display  = 'block';
      startBtn.textContent = '↩ Voltar à simulação';
      statusEl.innerHTML = '🗺 Mapa de calor: quanto mais quente a cor, mais vezes o bêbado passou por aquela esquina.';
      drawHeatmap();
      btn.disabled = false;
      btn.textContent = '🔁 Rodar novamente';
    }, 20);
  });

  init();
}());
</script>

```


# Implementação e Análise

## Função de Simulação

A função `simular_bebado()` centraliza a lógica do modelo. A chegada é verificada antes 
do critério de tempo para garantir o registro exato do instante de parada, e o armazenamento 
da trajetória (`guardar_traj = TRUE`) é desativado por padrão para otimização de memória.

```{r funcao-simulacao}
# Parâmetros globais do problema
DESTINO       <- c(3, 4)
TEMPO_QUADRA  <- 5   
TEMPO_DECISAO <- 1   
P_SEM_ATRASO  <- 0.7
PROBS_DIR   <- c(leste = 0.35, norte = 0.45, sul = 0.10, oeste = 0.10)
DELTAS <- list(
  leste  = c( 1L,  0L),
  norte  = c( 0L,  1L),
  sul    = c( 0L, -1L),
  oeste  = c(-1L,  0L)
)
DIRS        <- names(DELTAS)

# Função principal
#
# Simula uma tentativa do bêbado.
#
# Argumentos:
#   tempo_max    : limite de tempo em minutos (critério de parada)
#   guardar_traj : se TRUE, armazena todas as coordenadas visitadas
#
# Retorna uma lista com:
#   $chegou  : logical — TRUE se o destino foi alcançado
#   $tempo   : numeric — tempo acumulado ao encerrar a tentativa
#   $traj    : matriz Nx2 com as coordenadas (apenas se guardar_traj = TRUE)

simular_bebado <- function(tempo_max, guardar_traj = FALSE) {
  pos   <- c(0L, 0L)
  tempo <- 0

  # pré-aloca trajetória só quando necessário
  if (guardar_traj) {
    traj        <- matrix(0L, nrow = 500L, ncol = 2L)
    traj[1L, ]  <- pos
    passo_traj  <- 1L
  }

  repeat {
    # atraso de decisão (30% das esquinas)
    if (runif(1L) > P_SEM_ATRASO) tempo <- tempo + TEMPO_DECISAO

    # escolhe direção e avança
    dir <- sample(DIRS, 1L, prob = PROBS_DIR[DIRS])
    pos <- pos + DELTAS[[dir]]
    tempo <- tempo + TEMPO_QUADRA

    # salva posição se modo trajetória
    if (guardar_traj) {
      passo_traj         <- passo_traj + 1L
      traj[passo_traj, ] <- pos
    }

    # verifica chegada antes do limite de tempo
    if (pos[1L] == DESTINO[1L] && pos[2L] == DESTINO[2L]) {
      return(list(
        chegou = TRUE,
        tempo  = tempo,
        traj   = if (guardar_traj) traj[seq_len(passo_traj), , drop = FALSE] else NULL
      ))
    }

    # critério de parada por tempo
    if (tempo >= tempo_max) {
      return(list(
        chegou = FALSE,
        tempo  = tempo,
        traj   = if (guardar_traj) traj[seq_len(passo_traj), , drop = FALSE] else NULL
      ))
    }
  }
}
```

### Execução das $N = 100.000$ simulações

As simulações principais são executadas uma única vez e armazenadas em `resultados`. 
Todas as seções seguintes consomem esse mesmo objeto, sem re-simular.

```{r simulacao-principal, cache=TRUE}
N         <- 100000L
TEMPO_MAX <- 180

resultados <- replicate(N, simular_bebado(TEMPO_MAX), simplify = FALSE)

chegou <- vapply(resultados, `[[`, logical(1L),  "chegou")
tempo  <- vapply(resultados, `[[`, numeric(1L),  "tempo")
```

### Verificação de Sanidade

Antes de qualquer análise, verificamos se a simulação se comporta como esperado com base 
na teoria da Seção 1.2.

```{r sanity-checks}
tempos_chegada <- tempo[chegou]

# P(t = 35) marginal: chegadas com t = 35 sobre TODAS as N simulações
p35_sim <- mean(chegou & tempo == 35)
p35_teo <- choose(7, 3) * 0.35^3 * 0.45^4 * 0.70^7

# Criar data frame com os resultados
sanity_df <- data.frame(
  Verificação = c(
    "Tempo mínimo de chegada",
    "Chegadas com $t < 35$ min",
    "Probabilidade $t = 35$ min",
    "Taxa de chegada ($\\leq 60$ min)"
  ),
  Observado = c(
    paste0(min(tempos_chegada), " min"),
    paste0(sum(tempos_chegada < 35), " casos"),
    sprintf("%.4f", p35_sim),
    sprintf("%.1f\\%%", 100 * mean(chegou & tempo <= 60))  # filtro explícito: ≤ 60
  ),
  Esperado = c(
    "$\\geq 35$ min",
    "0 casos",
    sprintf("%.4f", p35_teo),
    "---"
  ),
  Status = c(
    ifelse(min(tempos_chegada) >= 35, "$\\checkmark$", "$\\times$"),
    ifelse(sum(tempos_chegada < 35) == 0, "$\\checkmark$", "$\\times$"),
    ifelse(abs(p35_sim - p35_teo) < 0.001, "$\\checkmark$", "$\\times$"),
    "---"
  )
)

knitr::kable(
  sanity_df,
  align = c("l", "c", "c", "c"),
  caption = "Verificação de sanidade dos resultados simulados.",
  col.names = c("Verificação", "Observado", "Esperado", "Status"),
  escape = FALSE
)
```

## Estimativa de $P(\text{chegada} \leq 60 \text{ min})$

O primeiro objetivo é estimar a probabilidade de o bêbado chegar em casa em até $60$ 
minutos, acompanhada de uma medida de incerteza. O estimador pontual é a proporção 
amostral $\hat{p} = k/N$, onde $k$ é o número de chegadas observadas nas $N$ simulações.

### Estimativa e intervalos de confiança

```{r estimativa-pontual}
k     <- sum(chegou & tempo <= 60)
p_hat <- mean(chegou & tempo <= 60)
ep    <- sqrt(p_hat * (1 - p_hat) / N)
```

Das $N = 100.000$ simulações, $k = `r k`$ chegaram em até $60$ minutos, resultando em 
$\hat{p} = `r sprintf("%.5f", p_hat)`$ com erro padrão $\text{EP} = `r sprintf("%.6f", ep)`$.

O **intervalo de Wilson** — preferível ao intervalo normal clássico por ter cobertura mais 
próxima do nível nominal para qualquer $\hat{p}$ — é obtido invertendo o teste de score de 
proporção:

$$\text{IC}_{95\%}^{\text{Wilson}} = \frac{\hat{p} + \frac{z^2}{2N} \pm 
z\sqrt{\frac{\hat{p}(1-\hat{p})}{N} + \frac{z^2}{4N^2}}}{1 + \frac{z^2}{N}}$$

```{r ic-wilson}
wilson_ic <- function(p, n, conf = 0.95) {
  z      <- qnorm(1 - (1 - conf) / 2)
  denom  <- 1 + z^2 / n
  centro <- (p + z^2 / (2 * n)) / denom
  margem <- (z * sqrt(p * (1 - p) / n + z^2 / (4 * n^2))) / denom
  c(inf = centro - margem, sup = centro + margem)
}
ic_wilson <- wilson_ic(p_hat, N)
```

O **Bootstrap não-paramétrico** reamostra os $N$ resultados binários com reposição $B = 10.000$ 
vezes e calcula o IC pelos percentis $2{,}5\%$ e $97{,}5\%$:

```{r ic-bootstrap, cache=TRUE}
B        <- 10000L
chegou_60 <- chegou & tempo <= 60
p_boot   <- replicate(B, mean(sample(chegou_60, N, replace = TRUE)))
ic_boot  <- quantile(p_boot, c(0.025, 0.975))
ep_boot  <- sd(p_boot)
```

```{r tabela-comparacao, echo=FALSE}
tab <- data.frame(
  Método            = c("Wilson (95%)", "Bootstrap percentil (95%)"),
  `Limite inferior` = unname(c(ic_wilson["inf"], ic_boot[1])),
  `Limite superior` = unname(c(ic_wilson["sup"], ic_boot[2])),
  Amplitude         = unname(c(
    ic_wilson["sup"] - ic_wilson["inf"],
    ic_boot[2]       - ic_boot[1]
  )),
  EP                = c(ep, ep_boot),
  check.names = FALSE
)

knitr::kable(
  tab, digits = 5, align = "lrrrr",
  caption = "Comparação dos intervalos de confiança de 95% para $\\hat{p}$."
)
```

```{r fig-ic, echo=FALSE, fig.cap="Distribuição bootstrap de $\\hat{p}^*$ com intervalos de confiança sobrepostos. A linha tracejada indica a estimativa pontual.", fig.height=3.5}
ic_df <- data.frame(
  metodo = c("Wilson", "Bootstrap"),
  inf    = c(ic_wilson["inf"], ic_boot[1]),
  sup    = c(ic_wilson["sup"], ic_boot[2])
)

ggplot(data.frame(p_boot), aes(x = p_boot)) +
  geom_histogram(aes(y = after_stat(density)),
                 bins = 60, fill = "steelblue", alpha = 0.7, color = "white") +
  geom_vline(xintercept = p_hat,
             linetype = "dashed", linewidth = 0.8, color = "black") +
  geom_errorbarh(
    data = ic_df,
    aes(xmin = inf, xmax = sup, y = -15, color = metodo),
    height = 8, linewidth = 1.1, inherit.aes = FALSE
  ) +
  geom_point(
    data = ic_df,
    aes(x = (inf + sup) / 2, y = -15, color = metodo),
    size = 2.5, inherit.aes = FALSE
  ) +
  scale_color_manual(
    values = c("Wilson" = "firebrick", "Bootstrap" = "forestgreen"),
    name   = "IC 95%"
  ) +
  annotate("text", x = p_hat, y = Inf,
           label  = sprintf("p̂ = %.5f", p_hat),
           vjust  = 2, hjust = -0.1, size = 3.5) +
  labs(x = expression(hat(p)^"*"), y = "Densidade") +
  theme_minimal(base_size = 11) +
  theme(legend.position = "bottom")
```

Com $N = 100.000$, Wilson e Bootstrap convergem para limites praticamente idênticos — 
a diferença de amplitude fica na quarta casa decimal.

## Distribuição do Número de Chegadas em 100 Tentativas

O segundo objetivo é obter a distribuição do **número de chegadas** quando se realizam 
$m = 100$ tentativas independentes. Cada tentativa é um ensaio de Bernoulli com 
probabilidade de sucesso $p = P(\text{chegada} \leq 60 \text{ min})$, estimada na seção 
anterior. Como as tentativas são independentes entre si, o número de chegadas $K$ em 
$m = 100$ tentativas segue uma distribuição **Binomial**:

$$K \sim \text{Binomial}(m = 100,\; p)$$

A simulação permite verificar empiricamente essa afirmação — e o ajuste entre a 
distribuição simulada e a Binomial teórica serve como outro *sanity check* do modelo.

### Simulação das 100 tentativas

Reutilizamos os $N = 100.000$ resultados já simulados: basta reorganizá-los em 
$N/m = 1.000$ grupos de $m = 100$ tentativas cada e contar os sucessos em cada grupo.

```{r dist-100-tentativas}
m         <- 100L                      # tentativas por grupo
n_grupos  <- N %/% m                  # número de grupos = 1.000

# reorganiza o vetor 'chegou' em matriz (m linhas × n_grupos colunas)
# e soma cada coluna → número de chegadas por grupo
chegadas_100 <- colSums(matrix(chegou & tempo <= 60, nrow = m))

var_obs <- var(chegadas_100)
var_teo <- m * p_hat * (1 - p_hat)

dist_100_tbl <- data.frame(
  Estatística = c(
    "Número de grupos",
    "Tentativas por grupo",
    "Média observada",
    "Média teórica ($m \\cdot \\hat{p}$)",
    "Variância observada",
    "Variância teórica ($m \\cdot \\hat{p} \\cdot (1-\\hat{p})$)",
    "Desvio padrão observado",
    "Erro padrão da média"
  ),
  Valor = c(
    as.character(n_grupos),
    as.character(m),
    sprintf("%.3f", mean(chegadas_100)),
    sprintf("%.3f", m * p_hat),
    sprintf("%.3f", var_obs),
    sprintf("%.3f", var_teo),
    sprintf("%.3f", sd(chegadas_100)),
    sprintf("%.3f", sd(chegadas_100) / sqrt(n_grupos))
  )
)

knitr::kable(
  dist_100_tbl,
  align = c("l", "r"),
  caption = "Estatísticas da distribuição do número de chegadas em 100 tentativas.",
  col.names = c("Estatística", "Valor")
) 
```

A variância teórica da $\text{Binomial}(m, p)$ é $m \cdot p \cdot (1-p)$. A comparação 
com a variância observada é mais um *sanity check*: valores próximos indicam que o modelo 
Binomial é adequado para descrever a distribuição empírica.

### Estatísticas descritivas

```{r desc-100,echo=FALSE}
q_obs <- quantile(chegadas_100, probs = c(0.025, 0.25, 0.5, 0.75, 0.975))

tab_desc <- data.frame(
  Estatística = c("Mínimo", "P2,5%", "Q1 (25%)", "Mediana",
                  "Q3 (75%)", "P97,5%", "Máximo", "Média", "DP"),
  Observado   = c(min(chegadas_100), q_obs,
                  max(chegadas_100), mean(chegadas_100), sd(chegadas_100)),
  Teórico     = c(
    qbinom(0,      m, p_hat),
    qbinom(0.025,  m, p_hat),
    qbinom(0.25,   m, p_hat),
    qbinom(0.5,    m, p_hat),
    qbinom(0.75,   m, p_hat),
    qbinom(0.975,  m, p_hat),
    qbinom(1,      m, p_hat),
    m * p_hat,
    sqrt(m * p_hat * (1 - p_hat))
  )
)

knitr::kable(
  tab_desc, digits = 3, align = "lrr",
  caption = paste0(
    "Estatísticas descritivas da distribuição simulada do número de chegadas ",
    "em $m = 100$ tentativas versus referência Binomial$(100,\\, \\hat{p})$."
  )
)
```

### Ajuste à Binomial

```{r fig-binom, echo=FALSE, fig.cap="Distribuição simulada do número de chegadas em 100 tentativas (barras) versus probabilidades da Binomial$(100, \\hat{p})$ teórica (pontos vermelhos). A linha tracejada indica a média teórica $m \\cdot \\hat{p}$.", fig.height=4}

# grade de valores para a Binomial teórica
k_seq   <- seq(min(chegadas_100), max(chegadas_100))
binom_df <- data.frame(
  k    = k_seq,
  prob = dbinom(k_seq, size = m, prob = p_hat) * n_grupos  # escala para contagem
)

ggplot(data.frame(k = chegadas_100), aes(x = k)) +
  geom_bar(fill = "steelblue", alpha = 0.75, width = 0.8) +
  geom_point(
    data = binom_df, aes(x = k, y = prob),
    color = "firebrick", size = 2, inherit.aes = FALSE
  ) +
  geom_line(
    data = binom_df, aes(x = k, y = prob),
    color = "firebrick", linewidth = 0.6, linetype = "solid", inherit.aes = FALSE
  ) +
  geom_vline(
    xintercept = m * p_hat,
    linetype = "dashed", linewidth = 0.8, color = "black"
  ) +
  annotate(
    "text", x = m * p_hat, y = Inf,
    label  = sprintf("m·p̂ = %.1f", m * p_hat),
    vjust  = 2, hjust = -0.1, size = 3.5
  ) +
  scale_x_continuous(breaks = scales::pretty_breaks(n = 10)) +
  labs(
    x = "Número de chegadas em 100 tentativas",
    y = "Frequência observada (escala de contagem)",
    caption = "Pontos vermelhos: frequência esperada pela Binomial(100, p̂)."
  ) +
  theme_minimal(base_size = 11)
```

### Teste de aderência qui-quadrado

Para formalizar a comparação entre a distribuição observada e a Binomial teórica, 
aplicamos o teste de aderência qui-quadrado. Agrupamos as caudas para garantir frequências 
esperadas $\geq 5$ em todas as classes.

```{r teste-aderencia}
k_full       <- 0:m
obs_full     <- integer(m + 1L)
names(obs_full) <- k_full

obs_tab <- table(chegadas_100)
# indexação por posição: k=0 → índice 1, k=j → índice j+1
obs_full[as.integer(names(obs_tab)) + 1L] <- as.integer(obs_tab)

esp_full <- dbinom(k_full, size = m, prob = p_hat) * n_grupos

idx_inf <- min(which(cumsum(esp_full) >= 5))
idx_sup <- length(esp_full) - min(which(rev(cumsum(rev(esp_full))) >= 5)) + 1L

obs_freq_g <- c(
  sum(obs_full[seq_len(idx_inf)]),
  obs_full[(idx_inf + 1L):(idx_sup - 1L)],
  sum(obs_full[idx_sup:length(obs_full)])
)
esp_freq_g <- c(
  sum(esp_full[seq_len(idx_inf)]),
  esp_full[(idx_inf + 1L):(idx_sup - 1L)],
  sum(esp_full[idx_sup:length(esp_full)])
)
chi2_stat <- sum((obs_freq_g - esp_freq_g)^2 / esp_freq_g)
# gl = nº de classes - 1 (restrição de soma) - 1 (p estimado das 100k simulações)
# Tratar p_hat como parâmetro estimado é a opção conservadora; como ele vem de
# uma amostra independente (não dos 1000 grupos), gl = k-1 seria igualmente defensável
chi2_gl   <- length(obs_freq_g) - 2L  
chi2_pval <- pchisq(chi2_stat, df = chi2_gl, lower.tail = FALSE)
```

```{r,echo=FALSE}
# Tabela com resultados do teste
aderencia_tbl <- data.frame(
  Componente = c(
    "Estatística $\\chi^2$",
    "Graus de liberdade",
    "p-valor",
    "Nível de significância ($\\alpha$)",
    "Conclusão"
  ),
  Valor = c(
    sprintf("%.3f", chi2_stat),
    as.character(chi2_gl),
    sprintf("%.4f", chi2_pval),
    "0.05",
    if (chi2_pval > 0.05) {
      "Não rejeita $H_0$: modelo Binomial adequado"
    } else {
      "Rejeita $H_0$: evidência contra o modelo Binomial"
    }
  )
)

knitr::kable(
  aderencia_tbl,
  align = c("l", "r"),
  caption = "Resultado do teste de aderência qui-quadrado para a distribuição Binomial(100, $\\hat{p}$).",
  col.names = c("Componente", "Valor"),
  escape = FALSE
)
```

O ajuste entre a distribuição simulada e a $\text{Binomial}(100, \hat{p})$ confirma que 
as tentativas são efetivamente independentes e identicamente distribuídas no modelo — 
propriedades que decorrem diretamente da estrutura de simulação adotada na Seção 3.1.

## Distribuição dos Tempos de Chegada

A distribuição de $T$ é analisada condicionalmente a $T \leq 60$ min — tempos registrados 
em tentativas que expiraram não representam chegadas e não entram na distribuição.

### Estrutura discreta confirmada

A Seção 1.2 derivou que os tempos possíveis de chegada pertencem ao conjunto 
$\{35 + 10j + d : j \geq 0,\; 0 \leq d \leq 7 + 2j\}$. Verificamos isso diretamente:

```{r estrutura-tempos,echo=FALSE}
# somente chegadas
t_cheg   <- tempo[chegou & tempo <= 60]

# valores únicos observados — devem ser todos ≥ 35
t_unicos <- sort(unique(t_cheg))
# Tabela com os primeiros tempos
tempos_iniciais <- data.frame(
  Posição = 1:15,
  `Tempo (min)` = t_unicos[1:15],
  check.names = FALSE
)

knitr::kable(
  tempos_iniciais,
  align = c("c", "c"),
  caption = "Primeiros 15 tempos de chegada únicos observados.",
  col.names = c("Posição", "Tempo (min)")
) 

# Estatísticas resumo
estrutura_tbl <- data.frame(
  Característica = c(
    "Total de valores distintos",
    "Tempo mínimo",
    "Tempo máximo",
    "Amplitude total",
    "Tempos impossíveis ($43 \\leq t \\leq 44$)"
  ),
  Valor = c(
    as.character(length(t_unicos)),
    paste0(min(t_unicos), " min"),
    paste0(max(t_unicos), " min"),
    paste0(max(t_unicos) - min(t_unicos), " min"),
    paste0(sum(t_cheg > 42 & t_cheg < 45), " observados (esperado: 0)")
  )
)

knitr::kable(
  estrutura_tbl,
  align = c("l", "r"),
  caption = "Estrutura da distribuição dos tempos de chegada.",
  col.names = c("Característica", "Valor")
)
```

### Estatísticas descritivas dos tempos de chegada

```{r desc-tempos,echo=FALSE}
tab_t <- data.frame(
  Estatística = c("Mínimo", "P2,5%", "Q1 (25%)", "Mediana",
                  "Média", "Q3 (75%)", "P97,5%", "Máximo", "DP"),
  Valor = c(
    min(t_cheg),
    quantile(t_cheg, 0.025),
    quantile(t_cheg, 0.25),
    median(t_cheg),
    mean(t_cheg),
    quantile(t_cheg, 0.75),
    quantile(t_cheg, 0.975),
    max(t_cheg),
    sd(t_cheg)
  )
)

knitr::kable(
  tab_t, digits = 2, align = "lr",
  caption = "Estatísticas descritivas da distribuição dos tempos de chegada (tentativas bem-sucedidas)."
)
```

### PDF empírica — frequência relativa por tempo

```{r fig-pdf, echo=FALSE, fig.cap="Distribuição de probabilidades dos tempos de chegada (tentativas bem-sucedidas). As famílias de tempo derivadas na Seção 1.2 produzem os grupos de barras visíveis, separados pelos vazios estruturais. A linha tracejada vertical marca o limite de 60 minutos.", fig.height=4.5}

# frequência relativa de cada tempo (condicional às chegadas)
pdf_df <- as.data.frame(table(t_cheg)) |>
  dplyr::mutate(
    t    = as.integer(as.character(t_cheg)),
    prob = Freq / sum(Freq),
    # família j de cada tempo
    j    = factor(floor((t - 35) / 10),
                  labels = paste0("j = ", 0:floor((max(t) - 35) / 10)))
  )

ggplot(pdf_df, aes(x = t, y = prob, fill = j)) +
  geom_col(width = 0.85, alpha = 0.85) +
  geom_vline(xintercept = 60.5, linetype = "dashed",
             linewidth = 0.7, color = "black") +
  annotate("text", x = 61.5, y = max(pdf_df$prob) * 0.95,
           label = "t = 60 min", hjust = 1, size = 3.2) +
  scale_fill_brewer(palette = "Set2", name = "Família (j)") +
  scale_x_continuous(breaks = seq(35, max(pdf_df$t), by = 5)) +
  scale_y_continuous(labels = scales::percent_format(accuracy = 0.1)) +
  labs(
    x = "Tempo de chegada (min)",
    y = "Probabilidade condicional P(T = t | chegada)"
  ) +
  theme_minimal(base_size = 11) +
  theme(legend.position = "bottom",
        panel.grid.minor = element_blank())
```

A multimodalidade prevista na Seção 1.2 é claramente visível: cada família $j$ forma um 
grupo de barras separado, e os vazios entre as famílias $j=0$/$j=1$ (entre $42$ e $45$ 
min) e $j=1$/$j=2$ (entre $54$ e $55$ min) correspondem exatamente aos intervalos sem 
tempos possíveis derivados analiticamente. A partir de $j=2$, as famílias se sobrepõem 
e o histograma torna-se mais contínuo.

### CDF empírica dos tempos de chegada

A função de distribuição acumulada (CDF) responde diretamente à pergunta central do 
Item 1 — e também ao Item 4: dado qualquer limite de tempo $t^*$, qual a probabilidade 
de chegada?

```{r fig-cdf, echo=FALSE, fig.cap="CDF empírica dos tempos de chegada (escada azul) com banda de confiança bootstrap de 95\\% (faixa azul clara). A linha tracejada horizontal marca $p = 0{,}50$ e a vertical marca $t = 60$ min. Os pontos vermelhos indicam os quantis $Q_1$, mediana e $Q_3$.", fig.height=4.5}

# CDF empírica
t_seq    <- seq(min(t_cheg), max(t_cheg))
cdf_vals <- ecdf(t_cheg)(t_seq)

# banda de confiança bootstrap da CDF
B_cdf   <- 2000L
cdf_boot <- replicate(B_cdf, {
  t_boot <- sample(t_cheg, length(t_cheg), replace = TRUE)
  ecdf(t_boot)(t_seq)
})
cdf_inf <- apply(cdf_boot, 1, quantile, 0.025)
cdf_sup <- apply(cdf_boot, 1, quantile, 0.975)

cdf_df <- data.frame(t = t_seq, cdf = cdf_vals,
                     inf = cdf_inf, sup = cdf_sup)

# quantis de interesse
q_pts <- data.frame(
  t    = quantile(t_cheg, c(0.25, 0.50, 0.75)),
  prob = c(0.25, 0.50, 0.75),
  lab  = c("Q1", "Mediana", "Q3")
)

ggplot(cdf_df, aes(x = t)) +
  geom_ribbon(aes(ymin = inf, ymax = sup),
              fill = "steelblue", alpha = 0.2) +
  geom_step(aes(y = cdf), color = "steelblue", linewidth = 0.9) +
  geom_hline(yintercept = 0.5, linetype = "dashed",
             linewidth = 0.6, color = "grey40") +
  geom_vline(xintercept = 60, linetype = "dashed",
             linewidth = 0.6, color = "black") +
  geom_point(data = q_pts, aes(x = t, y = prob),
             color = "firebrick", size = 3, inherit.aes = FALSE) +
  geom_text(data = q_pts, aes(x = t, y = prob, label = lab),
            hjust = -0.2, vjust = 0.4, size = 3.2,
            color = "firebrick", inherit.aes = FALSE) +
  scale_y_continuous(labels = scales::percent_format(accuracy = 1),
                     breaks = seq(0, 1, by = 0.1)) +
  scale_x_continuous(breaks = seq(35, max(t_seq), by = 5)) +
  labs(
    x       = "Tempo de chegada (min)",
    y       = "P(T ≤ t | chegada)",
    caption = "Faixa cinza: banda de confiança bootstrap 95% da CDF."
  ) +
  theme_minimal(base_size = 11) +
  theme(panel.grid.minor = element_blank())
```

### Tempo Médio de Chegada com IC Bootstrap

```{r media-condicional}
# IC bootstrap para a média dos tempos de chegada
B_med    <- 5000L
med_boot <- replicate(B_med,
              mean(sample(t_cheg, length(t_cheg), replace = TRUE)))

ic_med <- quantile(med_boot, c(0.025, 0.975))

media_tbl <- data.frame(
  Métrica = c(
    "Média",
    "Mediana", 
    "Desvio padrão",
    "IC 95\\% inferior (Bootstrap)",
    "IC 95\\% superior (Bootstrap)",
    "Q1 (25\\%)",
    "Q3 (75\\%)",
    "Mínimo",
    "Máximo"
  ),
  Valor = c(
    sprintf("%.2f min", mean(t_cheg)),
    sprintf("%.0f min", median(t_cheg)),
    sprintf("%.2f min", sd(t_cheg)),
    sprintf("%.2f min", ic_med[1]),
    sprintf("%.2f min", ic_med[2]),
    sprintf("%.0f min", quantile(t_cheg, 0.25)),
    sprintf("%.0f min", quantile(t_cheg, 0.75)),
    sprintf("%.0f min", min(t_cheg)),
    sprintf("%.0f min", max(t_cheg))
  ),
  stringsAsFactors = FALSE
)

knitr::kable(
  media_tbl,
  align = c("l", "r"),
  caption = "Estatísticas descritivas dos tempos de chegada com IC Bootstrap 95\\%.",
  col.names = c("Métrica", "Valor"),
  escape = FALSE
)

```

A distribuição dos tempos de chegada apresenta média e mediana praticamente coincidentes
($\bar{t} \approx \text{mediana} \approx `r round(mean(t_cheg), 1)`$ min),
indicando simetria aproximada **dentro da janela de observação**. Esse comportamento é
consequência direta do truncamento em $t = 60$ min: ao restringir a análise às chegadas
com $T \leq 60$, eliminamos a cauda direita gerada pelos caminhos mais longos ($j \geq 2$
com muitos atrasos), tornando a distribuição aproximadamente simétrica em torno do centro
da família $j = 1$.

> **Nota sobre truncamento:** os `r N` cenários simulados utilizam `TEMPO_MAX = 180` min
> como horizonte de simulação (Seção 3.1), mas a análise desta seção é restrita às
> chegadas com $T \leq 60$ min via filtro `tempo[chegou & tempo <= 60]`. Portanto, a
> distribuição de $T$ analisada aqui é **condicional** a $T \leq 60$ min; chegadas em
> $t > 60$ min (família $j = 2$ com $d > 5$, e $j \geq 3$) não integram esta distribuição.
> A "longa cauda à direita" da distribuição **incondicional** de $T$ é visível na curva
> $p(t^*)$ da Seção 3.5, que utiliza os dados completos do horizonte de 180 min.

O Bootstrap fornece um intervalo de confiança para a média sem suposições paramétricas
sobre a distribuição de $T$, com amplitude estreita — reflexo da grande quantidade de
chegadas observadas.

## Curva de Chegada por Limite de Tempo

O quarto objetivo é investigar como a probabilidade de chegada $p(t^*) = P(T \leq t^*)$ 
varia em função do tempo máximo permitido $t^*$, partindo do menor valor possível 
$t^* = 35$ minutos.

A estratégia adotada é eficiente: em vez de re-simular $N$ tentativas para cada valor 
de $t^*$, **reutilizamos os tempos de chegada já simulados**. Para cada $t^*$, basta 
contar quantas chegadas tiveram $\text{tempo} \leq t^*$ e dividir por $N$. Isso 
equivale a avaliar a CDF da distribuição marginal de $T$ (incluindo as não-chegadas 
como $T = +\infty$) em cada ponto da grade.

```{r curva-prob-tempo, cache=TRUE}
# grade de t* de 35 a 3 horas (limite superior generoso para ver convergência)
t_grid <- 35:180

# p(t*) = proporção de simulações que chegaram em tempo ≤ t*
# (inclui não-chegadas, cujo tempo é "infinito" → nunca contam)
p_grid <- sapply(t_grid, function(t_star) mean(chegou & tempo <= t_star))

# IC de Wilson para cada ponto da grade
ic_grid <- t(sapply(p_grid, wilson_ic, n = N))   # reutiliza wilson_ic() da seção 3.2

curva_df <- data.frame(
  t    = t_grid,
  p    = p_grid,
  inf  = ic_grid[, "inf"],
  sup  = ic_grid[, "sup"]
)

# limite assintótico: probabilidade de chegada com tempo ilimitado
# estimado como p(t* = max observado entre chegadas)
p_assintotico <- mean(chegou)   # = p̂ da seção 3.2

# Marcos de tempo relevantes
marcos <- c(35, 40, 45, 50, 55, 60, 70, 80, 90, 120, 150, 180)

curva_marcos <- data.frame(
  `Tempo-limite $t^*$ (min)` = marcos,
  `$P(T \\leq t^*)$` = sprintf("%.5f", curva_df$p[curva_df$t %in% marcos]),
  `IC 95\\% (inferior)` = sprintf("%.5f", curva_df$inf[curva_df$t %in% marcos]),
  `IC 95\\% (superior)` = sprintf("%.5f", curva_df$sup[curva_df$t %in% marcos]),
  check.names = FALSE
)

# Adicionar linha do limite assintótico
curva_marcos <- rbind(
  curva_marcos,
  data.frame(
    `Tempo-limite $t^*$ (min)` = "$\\infty$",
    `$P(T \\leq t^*)$` = sprintf("%.5f", p_assintotico),
    `IC 95\\% (inferior)` = sprintf("%.5f", wilson_ic(p_assintotico, N)["inf"]),
    `IC 95\\% (superior)` = sprintf("%.5f", wilson_ic(p_assintotico, N)["sup"]),
    check.names = FALSE
  )
)

knitr::kable(
  curva_marcos,
  align = c("c", "c", "c", "c"),
  caption = "Probabilidade estimada de chegada $P(T \\leq t^*)$ para tempos-limite selecionados, com IC de Wilson (95\\%). A última linha mostra o limite assintótico $p(\\infty)$.",
  col.names = c("Tempo-limite $t^*$ (min)", "$P(T \\leq t^*)$", "IC 95\\% inferior", "IC 95\\% superior"),
  escape = FALSE
)
```

```{r fig-curva-prob, echo=FALSE, fig.cap="Probabilidade de chegada $p(t^*)$ em função do tempo-limite $t^*$ (linha azul), com banda de confiança de Wilson 95\\% (faixa azul clara). As linhas tracejadas verticais marcam $t^* = 35$ min (mínimo teórico) e $t^* = 60$ min. A linha tracejada horizontal indica o limite assintótico $p(\\infty) = \\hat{p}$.", fig.height=4.5}

ggplot(curva_df, aes(x = t)) +
  geom_ribbon(aes(ymin = inf, ymax = sup),
              fill = "steelblue", alpha = 0.25) +
  geom_line(aes(y = p), color = "steelblue", linewidth = 1) +
  # limite assintótico
  geom_hline(yintercept = p_assintotico, linetype = "dotted",
             linewidth = 0.7, color = "firebrick") +
  annotate("text", x = 185, y = p_assintotico,
           label = sprintf("p(∞) ≈ %.3f", p_assintotico),
           hjust = 1, vjust = -0.5, size = 3.2, color = "firebrick") +
  # marcos verticais
  geom_vline(xintercept = 35, linetype = "dashed",
             linewidth = 0.6, color = "grey40") +
  geom_vline(xintercept = 60, linetype = "dashed",
             linewidth = 0.6, color = "black") +
  annotate("text", x = 35, y = 0.01,
           label = "t* = 35", hjust = -0.1, size = 3) +
  annotate("text", x = 60, y = 0.01,
           label = "t* = 60", hjust = -0.1, size = 3) +
  # ponto destacado em t* = 60
  geom_point(
    data = curva_df[curva_df$t == 60, ],
    aes(x = t, y = p), color = "black", size = 3, inherit.aes = FALSE
  ) +
  scale_y_continuous(labels = scales::percent_format(accuracy = 1),
                     breaks = seq(0, 1, by = 0.1),
                     limits = c(0, NA)) +
  scale_x_continuous(breaks = seq(35, 180, by = 15)) +
  labs(
    x       = "Tempo-limite t* (min)",
    y       = "P(chegada em ≤ t* min)",
    caption = "Faixa azul: IC Wilson 95%. Linha pontilhada vermelha: limite assintótico."
  ) +
  theme_minimal(base_size = 11) +
  theme(panel.grid.minor = element_blank())
```

A região $35 \leq t^* \leq 90$ min concentra o comportamento mais rico: os saltos das 
famílias $j$ e os platôs dos vazios estruturais são claramente visíveis no zoom abaixo.

```{r fig-curva-zoom, echo=FALSE, fig.cap="Zoom da curva $p(t^*)$ entre 35 e 90 minutos. Os platôs horizontais correspondem aos vazios estruturais entre famílias de caminhos (Seção 1.2). Os degraus mais acentuados indicam as regiões de maior concentração de tempos de chegada.", fig.height=4}

curva_zoom <- curva_df[curva_df$t <= 90, ]

ggplot(curva_zoom, aes(x = t)) +
  geom_ribbon(aes(ymin = inf, ymax = sup),
              fill = "steelblue", alpha = 0.25) +
  geom_step(aes(y = p), color = "steelblue", linewidth = 1) +
  # família j=0: t ∈ [35, 42]
  annotate("rect", xmin = 35, xmax = 42, ymin = -Inf, ymax = Inf,
           alpha = 0.07, fill = "forestgreen") +
  annotate("text", x = 38.5, y = max(curva_zoom$sup) * 0.92,
           label = "j=0", size = 3, color = "forestgreen") +
  # família j=1: t ∈ [45, 54]
  annotate("rect", xmin = 45, xmax = 54, ymin = -Inf, ymax = Inf,
           alpha = 0.07, fill = "darkorange") +
  annotate("text", x = 49.5, y = max(curva_zoom$sup) * 0.92,
           label = "j=1", size = 3, color = "darkorange") +
  # família j=2: t ∈ [55, 66]
  annotate("rect", xmin = 55, xmax = 66, ymin = -Inf, ymax = Inf,
           alpha = 0.07, fill = "firebrick") +
  annotate("text", x = 60.5, y = max(curva_zoom$sup) * 0.92,
           label = "j=2", size = 3, color = "firebrick") +
  geom_vline(xintercept = 60, linetype = "dashed",
             linewidth = 0.6, color = "black") +
  scale_y_continuous(labels = scales::percent_format(accuracy = 0.1)) +
  scale_x_continuous(breaks = seq(35, 90, by = 5)) +
  labs(
    x       = "Tempo-limite t* (min)",
    y       = "P(chegada em ≤ t* min)",
    caption = "Regiões coloridas: famílias j=0, j=1, j=2 (Seção 1.2). Platôs = vazios estruturais."
  ) +
  theme_minimal(base_size = 11) +
  theme(panel.grid.minor = element_blank())
```

A curva $p(t^*)$ apresenta três fases distintas:

**Fase 1 — Crescimento em degraus ($35 \leq t^* \lesssim 65$ min):** as famílias $j = 0$,
$j = 1$ e $j = 2$ contribuem com blocos de probabilidade concentrados, separados pelos
platôs dos vazios estruturais (Seção 1.2). O crescimento é irregular e descontínuo
nessa região, com os maiores saltos ocorrendo nos centros de cada família.

**Fase 2 — Crescimento suave ($65 \lesssim t^* \lesssim 120$ min):** as famílias
$j \geq 3$ passam a contribuir, com probabilidades cada vez menores. O viés acentuado
para leste e norte ($P(L) + P(N) = 0{,}80$) torna muito improvável que um caminho
acumule três ou mais pares de passos desperdiçados, de modo que os incrementos nessa
fase são pequenos e a curva começa a se achatar progressivamente.

**Fase 3 — Convergência assintótica ($t^* \gtrsim 120$ min):** a curva se aproxima do
limite $p(\infty) < 1$ de forma assintótica. O limite é estritamente menor que 1 porque
existe probabilidade positiva (embora muito pequena) de o bêbado nunca chegar — por
exemplo, sequências longas de passos para oeste e sul. Nas $N = 100.000$ simulações,
as chegadas além de $t^* \approx 150$ min tornam-se raríssimas, e a curva estabiliza
empiricamente antes do horizonte de $180$ min.


```{r taxa-convergencia,echo=FALSE}
# Quanto da probabilidade total já foi capturado em cada marco
# Marcos de tempo para análise de convergência
marcos_conv <- c(35, 45, 55, 60, 70, 90, 120)

# Calcular fração capturada em cada marco
convergencia_tbl <- data.frame(
  `Tempo-limite $t^*$ (min)` = marcos_conv,
  `$P(T \\leq t^*)$` = sprintf("%.5f", curva_df$p[curva_df$t %in% marcos_conv]),
  `Fração de $p(\\infty)$` = sprintf("%.2f\\%%", 
    100 * curva_df$p[curva_df$t %in% marcos_conv] / p_assintotico),
  `Prob. restante` = sprintf("%.2f\\%%", 
    100 * (1 - curva_df$p[curva_df$t %in% marcos_conv] / p_assintotico)),
  check.names = FALSE
)

knitr::kable(
  convergencia_tbl,
  align = c("c", "c", "c", "c"),
  caption = "Taxa de convergência da probabilidade de chegada em direção ao limite assintótico $p(\\infty)$.",
  col.names = c("Tempo-limite $t^*$ (min)", "$P(T \\leq t^*)$", 
                "Fração de $p(\\infty)$", "Prob. restante"),
  escape = FALSE
)
```

# Visualizações

## Trajetórias Sobrepostas: Sucesso vs. Falha

```{r simula-trajetorias, cache=TRUE}
# simula separadamente sucessos e falhas com trajetória gravada
# repete até obter n_cada de cada tipo
set.seed(777)
n_cada <- 20L   # 20 sucessos + 20 falhas

# "sucesso" e "falha" referem-se ao horizonte de simulação TEMPO_MAX = 180 min,
# independente do critério analítico de 60 min usado nas seções anteriores
trajs_suc <- vector("list", n_cada)
trajs_fal <- vector("list", n_cada)
i_s <- 0L; i_f <- 0L

while (i_s < n_cada || i_f < n_cada) {
  res <- simular_bebado(TEMPO_MAX, guardar_traj = TRUE)
  if (res$chegou && i_s < n_cada) {
    i_s <- i_s + 1L
    trajs_suc[[i_s]] <- data.frame(
      res$traj, id = i_s, tipo = "Sucesso"
    )
  } else if (!res$chegou && i_f < n_cada) {
    i_f <- i_f + 1L
    trajs_fal[[i_f]] <- data.frame(
      res$traj, id = i_f, tipo = "Falha"
    )
  }
}

# consolida em um único data frame
traj_df <- dplyr::bind_rows(c(trajs_suc, trajs_fal)) |>
  dplyr::rename(x = X1, y = X2) |>
  dplyr::group_by(id, tipo) |>
  dplyr::mutate(passo = dplyr::row_number()) |>
  dplyr::ungroup()
```

```{r fig-trajetorias, echo=FALSE, fig.cap="Vinte trajetórias de sucesso (verde, painel direito) e vinte de falha (vermelho, painel esquerdo). Cada linha representa uma tentativa independente. O ponto sólido grande indica a origem $(0,0)$ e o asterisco o destino $(3,4)$. O alpha baixo revela as sobreposições, regiões mais escuras são visitadas por múltiplas trajetórias.", fig.height=5.5}

# pontos de referência
ref_pts <- data.frame(
  x    = c(0, 3),
  y    = c(0, 4),
  tipo_ref = c("Origem (0,0)", "Destino (3,4)"),
  shape    = c(19, 8)
)

cores <- c("Sucesso" = "#2ca25f", "Falha" = "#e34a33")

ggplot(traj_df, aes(x = x, y = y, group = id, color = tipo)) +
  geom_path(alpha = 0.35, linewidth = 0.55) +
  # origem
  geom_point(
    data = data.frame(x = 0, y = 0),
    aes(x = x, y = y), inherit.aes = FALSE,
    shape = 19, size = 3.5, color = "black"
  ) +
  # destino
  geom_point(
    data = data.frame(x = 3, y = 4),
    aes(x = x, y = y), inherit.aes = FALSE,
    shape = 8, size = 3.5, stroke = 1.2, color = "black"
  ) +
  annotate("text", x = 0, y = 0, label = "(0,0)",
           hjust = 1.2, vjust =  0.5, size = 2.8) +
  annotate("text", x = 3, y = 4, label = "(3,4)",
           hjust = -0.2, vjust =  0.5, size = 2.8) +
  facet_wrap(~tipo, ncol = 2) +
  scale_color_manual(values = cores, guide = "none") +
  coord_fixed() +
  labs(x = "x", y = "y") +
  theme_minimal(base_size = 11) +
  theme(
    panel.grid.minor  = element_blank(),
    strip.text        = element_text(face = "bold", size = 11),
    panel.border      = element_rect(color = "grey80", fill = NA)
  )
```

```{r fig-traj-comprimento, echo=FALSE, fig.cap="Distribuição do número de passos por trajetória, separado por desfecho. Trajetórias de falha tendem a ser mais longas pois continuam até o limite de tempo; trajetórias de sucesso concentram-se nos valores mínimos compatíveis com a chegada.", fig.height=3.5}

# número de passos por trajetória
n_passos_df <- traj_df |>
  dplyr::group_by(id, tipo) |>
  dplyr::summarise(n_passos = max(passo) - 1L, .groups = "drop")

ggplot(n_passos_df, aes(x = n_passos, fill = tipo)) +
  geom_histogram(binwidth = 1, alpha = 0.8, color = "white",
                 position = "identity") +
  scale_fill_manual(values = cores, name = "Desfecho") +
  facet_wrap(~tipo, scales = "free_y", ncol = 2) +
  labs(
    x = "Número de passos",
    y = "Frequência (20 trajetórias cada)"
  ) +
  theme_minimal(base_size = 11) +
  theme(legend.position = "none",
        strip.text = element_text(face = "bold"))
```

As trajetórias de **sucesso** são visualmente mais compactas e direcionadas ao quadrante 
nordeste — reflexo do viés para leste ($0{,}35$) e norte ($0{,}45$) que soma $0{,}80$ 
de probabilidade. As trajetórias de **falha** exploram regiões mais amplas da malha, 
frequentemente desviando-se para sul ou oeste em momentos críticos e não conseguindo 
compensar o atraso dentro do limite de $60$ minutos.

## Mapa de Calor das Posições Visitadas

As 40 trajetórias da seção anterior são ilustrativas, mas insuficientes para estimar 
com precisão quais regiões da malha são mais frequentadas. Para isso, simulamos um 
número maior de trajetórias completas e contamos quantas vezes cada coordenada 
$(x, y)$ foi visitada — separando sucessos de falhas para revelar como os padrões de 
ocupação diferem entre os dois desfechos.

```{r simula-heatmap, cache=TRUE}
set.seed(777)
n_tipo  <- 1000L   # 1000 sucessos + 1000 falhas

# critério: chegou ou não dentro de TEMPO_MAX = 180 min (horizonte de simulação)
heat_suc <- vector("list", n_tipo)
heat_fal <- vector("list", n_tipo)
i_s <- 0L; i_f <- 0L

while (i_s < n_tipo || i_f < n_tipo) {
  res <- simular_bebado(TEMPO_MAX, guardar_traj = TRUE)
  if (res$chegou && i_s < n_tipo) {
    i_s <- i_s + 1L
    heat_suc[[i_s]] <- data.frame(res$traj, tipo = "Sucesso")
  } else if (!res$chegou && i_f < n_tipo) {
    i_f <- i_f + 1L
    heat_fal[[i_f]] <- data.frame(res$traj, tipo = "Falha")
  }
}

heat_df <- dplyr::bind_rows(c(heat_suc, heat_fal)) |>
  dplyr::rename(x = X1, y = X2)
```

```{r fig-heatmap-facet, echo=FALSE, fig.cap="Mapa de calor das posições visitadas em 1.000 trajetórias de sucesso (direita) e 1.000 de falha (esquerda). A intensidade de cor representa a frequência de visitas normalizada pelo número de trajetórias. Origem marcada com círculo preto; destino com asterisco.", fig.height=5.5}

# frequência de visita por célula, normalizada por n_tipo
heat_count <- heat_df |>
  dplyr::count(x, y, tipo) |>
  dplyr::mutate(freq_rel = n / n_tipo)

# limites simétricos para escala de cor comparável entre painéis
max_freq <- max(heat_count$freq_rel)

ggplot(heat_count, aes(x = x, y = y, fill = freq_rel)) +
  geom_tile(color = "white", linewidth = 0.3) +
  # origem
  geom_point(
    data = data.frame(x = 0, y = 0, tipo = c("Sucesso", "Falha")),
    aes(x = x, y = y), inherit.aes = FALSE,
    shape = 19, size = 3, color = "black"
  ) +
  # destino
  geom_point(
    data = data.frame(x = 3, y = 4, tipo = c("Sucesso", "Falha")),
    aes(x = x, y = y), inherit.aes = FALSE,
    shape = 8, size = 3.5, stroke = 1.2, color = "black"
  ) +
  facet_wrap(~tipo, ncol = 2) +
  scale_fill_distiller(
    palette  = "YlOrRd",
    direction = 1,
    limits   = c(0, max_freq),
    name     = "Visitas /\ntrajetória",
    labels   = scales::number_format(accuracy = 0.1)
  ) +
  coord_fixed() +
  scale_x_continuous(breaks = scales::pretty_breaks()) +
  scale_y_continuous(breaks = scales::pretty_breaks()) +
  labs(x = "x", y = "y") +
  theme_minimal(base_size = 11) +
  theme(
    panel.grid     = element_blank(),
    strip.text     = element_text(face = "bold", size = 11),
    legend.position = "right",
    panel.border   = element_rect(color = "grey70", fill = NA)
  )
```

```{r fig-heatmap-diferenca, echo=FALSE, fig.cap="Diferença de frequência de visitas (Sucesso $-$ Falha) por célula da malha. Células azuis são proporcionalmente mais visitadas em trajetórias de sucesso; células vermelhas em trajetórias de falha. Células brancas têm frequência similar nos dois grupos.", fig.height=4.5}

# diferença sucesso - falha por célula
heat_wide <- tidyr::pivot_wider(
  heat_count[, c("x", "y", "tipo", "freq_rel")],
  names_from  = tipo,
  values_from = freq_rel,
  values_fill = 0
) |>
  dplyr::mutate(delta = Sucesso - Falha)

lim_delta <- max(abs(heat_wide$delta))

ggplot(heat_wide, aes(x = x, y = y, fill = delta)) +
  geom_tile(color = "white", linewidth = 0.3) +
  geom_point(
    data = data.frame(x = 0, y = 0),
    aes(x = x, y = y), inherit.aes = FALSE,
    shape = 19, size = 3, color = "black"
  ) +
  geom_point(
    data = data.frame(x = 3, y = 4),
    aes(x = x, y = y), inherit.aes = FALSE,
    shape = 8, size = 3.5, stroke = 1.2, color = "black"
  ) +
  scale_fill_distiller(
    palette   = "RdBu",
    direction = 1,
    limits    = c(-lim_delta, lim_delta),
    name      = "Δ visitas\n(S − F)"
  ) +
  coord_fixed() +
  scale_x_continuous(breaks = scales::pretty_breaks()) +
  scale_y_continuous(breaks = scales::pretty_breaks()) +
  labs(
    x       = "x",
    y       = "y",
    caption = "Azul: mais visitado em sucessos. Vermelho: mais visitado em falhas."
  ) +
  theme_minimal(base_size = 11) +
  theme(
    panel.grid    = element_blank(),
    panel.border  = element_rect(color = "grey70", fill = NA)
  )
```

O mapa de diferença revela a estrutura espacial do sucesso: as células do corredor 
nordeste — ao longo da diagonal que conecta $(0,0)$ a $(3,4)$ — são substancialmente 
mais visitadas em trajetórias de sucesso. Em contrapartida, trajetórias de falha 
concentram visitas em coordenadas com $x < 0$ ou $y < 0$, regiões que afastam o bêbado 
do destino e das quais é difícil retornar dentro do limite de $60$ minutos. A origem 
$(0,0)$ aparece como a célula mais visitada em ambos os desfechos — trivialmente, pois 
é o ponto de partida de todas as trajetórias.

## Comparação de CDFs

A Seção 3.4 apresentou a CDF condicional — $P(T \leq t \mid \text{chegada})$ — como 
ferramenta analítica para a distribuição dos tempos de chegada. Esta seção produz uma 
visualização mais completa, reunindo em um único gráfico **duas perspectivas 
complementares** da função de distribuição acumulada:

1. **CDF marginal** $F(t) = P(T \leq t)$: inclui todas as $N$ simulações; as 
   não-chegadas contribuem com $T = +\infty$, de modo que $F(t) \to \hat{p} < 1$.
2. **CDF condicional** $F(t \mid \text{chegada}) = P(T \leq t \mid T < \infty)$: 
   restrita às tentativas bem-sucedidas; converge a $1$.

As duas juntas revelam uma relação simples mas importante:
$$F(t) = \hat{p} \cdot F(t \mid \text{chegada})$$

```{r cdf-dados}
# grade comum de tempos (apenas os possíveis: ≥ 35)
t_cdf <- seq(35, max(t_cheg))

# CDF marginal: conta chegadas com tempo ≤ t* sobre TODAS as simulações
cdf_marginal   <- sapply(t_cdf, function(t) mean(chegou & tempo <= t))

# CDF condicional: ECDF calculada só nos tempos de chegada
ecdf_cond      <- ecdf(t_cheg)
cdf_condicional <- ecdf_cond(t_cdf)

# banda bootstrap para a CDF condicional (percentil 95%)
B_cdf2   <- 2000L
boot_cond <- replicate(B_cdf2, {
  ecdf(sample(t_cheg, length(t_cheg), replace = TRUE))(t_cdf)
})
cdf_cond_inf <- apply(boot_cond, 1, quantile, 0.025)
cdf_cond_sup <- apply(boot_cond, 1, quantile, 0.975)

# consolida
cdf_plot_df <- data.frame(
  t              = t_cdf,
  marginal       = cdf_marginal,
  condicional    = cdf_condicional,
  cond_inf       = cdf_cond_inf,
  cond_sup       = cdf_cond_sup
)
```

```{r fig-cdf-dupla, echo=FALSE, fig.cap="CDF marginal $F(t)$ (azul escuro) e CDF condicional $F(t \\mid \\text{chegada})$ (verde) dos tempos de chegada. A faixa verde clara é a banda de confiança bootstrap 95\\% da CDF condicional. As linhas tracejadas marcam $t = 60$ min (vertical) e os limites assintóticos de cada curva (horizontais). Os degraus são visíveis na região inicial — consequência direta da estrutura discreta derivada na Seção 1.2.", fig.height=5}

# linhas de referência horizontais
refs_h <- data.frame(
  y     = c(p_assintotico, 1),
  label = c(sprintf("p̂ = %.3f", p_assintotico), "1,000"),
  color = c("steelblue4", "forestgreen")
)

ggplot(cdf_plot_df, aes(x = t)) +
  # banda bootstrap da condicional
  geom_ribbon(aes(ymin = cond_inf, ymax = cond_sup),
              fill = "forestgreen", alpha = 0.18) +
  # CDF marginal
  geom_step(aes(y = marginal, color = "Marginal F(t)"),
            linewidth = 0.9) +
  # CDF condicional
  geom_step(aes(y = condicional, color = "Condicional F(t|chegada)"),
            linewidth = 0.9) +
  # assintóticos horizontais
  geom_hline(yintercept = p_assintotico, linetype = "dotted",
             linewidth = 0.6, color = "steelblue4") +
  geom_hline(yintercept = 1, linetype = "dotted",
             linewidth = 0.6, color = "forestgreen") +
  # marco t = 60
  geom_vline(xintercept = 60, linetype = "dashed",
             linewidth = 0.6, color = "grey30") +
  # anotações dos assintóticos
  annotate("text", x = max(t_cdf) + 0.5, y = p_assintotico,
           label  = sprintf("p̂ ≈ %.3f", p_assintotico),
           hjust  = 1, vjust = -0.5, size = 3, color = "steelblue4") +
  annotate("text", x = max(t_cdf) + 0.5, y = 1,
           label  = "1,000",
           hjust  = 1, vjust = -0.5, size = 3, color = "forestgreen") +
  annotate("text", x = 61, y = 0.03,
           label  = "t = 60 min",
           hjust  = 1, size = 3, color = "grey30") +
  scale_color_manual(
    values = c("Marginal F(t)"          = "steelblue4",
               "Condicional F(t|chegada)" = "forestgreen"),
    name   = "CDF"
  ) +
  scale_y_continuous(
    labels = scales::percent_format(accuracy = 1),
    breaks = seq(0, 1, 0.1),
    sec.axis = dup_axis(
      breaks = c(p_assintotico, 1),
      labels = c(sprintf("%.3f", p_assintotico), "1,000"),
      name   = NULL
    )
  ) +
  scale_x_continuous(breaks = seq(35, max(t_cdf), by = 10)) +
  labs(
    x       = "Tempo de chegada t (min)",
    y       = "Probabilidade acumulada",
    caption = "Faixa verde: IC bootstrap 95% da CDF condicional."
  ) +
  theme_minimal(base_size = 11) +
  theme(
    legend.position  = "bottom",
    panel.grid.minor = element_blank()
  )
```

```{r fig-cdf-zoom-final, echo=FALSE, fig.cap="Zoom da CDF condicional $F(t \\mid \\text{chegada})$ entre 35 e 70 minutos, com famílias $j$ destacadas em fundo. Os platôs entre famílias confirmam visualmente os vazios estruturais derivados na Seção 1.2. A escada sobe abruptamente dentro de cada família e permanece plana nos intervalos sem tempos possíveis.", fig.height=4}

zoom_df <- cdf_plot_df[cdf_plot_df$t <= 70, ]

ggplot(zoom_df, aes(x = t)) +
  # famílias em fundo
  annotate("rect", xmin = 35, xmax = 42, ymin = -Inf, ymax = Inf,
           alpha = 0.07, fill = "forestgreen") +
  annotate("rect", xmin = 45, xmax = 54, ymin = -Inf, ymax = Inf,
           alpha = 0.07, fill = "darkorange") +
  annotate("rect", xmin = 55, xmax = 66, ymin = -Inf, ymax = Inf,
           alpha = 0.07, fill = "firebrick") +
  annotate("text", x = 38.5, y = 0.97, label = "j = 0",
           size = 3, color = "forestgreen") +
  annotate("text", x = 49.5, y = 0.97, label = "j = 1",
           size = 3, color = "darkorange") +
  annotate("text", x = 60.5, y = 0.97, label = "j = 2",
           size = 3, color = "firebrick") +
  # platôs: regiões de vazio
  annotate("text", x = 43.5, y = 0.25,
           label = "vazio\n[43,44]", size = 2.8, color = "grey50") +
  geom_ribbon(aes(ymin = cond_inf, ymax = cond_sup),
              fill = "forestgreen", alpha = 0.2) +
  geom_step(aes(y = condicional), color = "forestgreen", linewidth = 1) +
  geom_vline(xintercept = 60, linetype = "dashed",
             linewidth = 0.6, color = "grey30") +
  scale_y_continuous(
    labels = scales::percent_format(accuracy = 1),
    breaks = seq(0, 1, 0.1)
  ) +
  scale_x_continuous(breaks = seq(35, 70, by = 5)) +
  labs(
    x       = "Tempo de chegada t (min)",
    y       = "F(t | chegada)",
    caption = "Regiões coloridas: famílias j=0, j=1, j=2. Platôs = vazios estruturais."
  ) +
  theme_minimal(base_size = 11) +
  theme(panel.grid.minor = element_blank())
```

```{r quantis-cdf,echo=FALSE}
# quantis da distribuição condicional
probs_q <- c(0.10, 0.25, 0.50, 0.75, 0.90, 0.95, 0.99)
q_vals  <- quantile(t_cheg, probs_q)

tab_q <- data.frame(
  `Quantil` = paste0(100 * probs_q, "%"),
  `t (min)` = as.integer(q_vals),
  `Interpretação` = c(
    "10% dos sucessos chegam até este tempo",
    "25% dos sucessos chegam até este tempo (Q1)",
    "Metade dos sucessos chega até aqui (mediana)",
    "75% dos sucessos chegam até este tempo (Q3)",
    "90% dos sucessos chegam até este tempo",
    "95% dos sucessos chegam até este tempo",
    "99% dos sucessos chegam até este tempo"
  ),
  check.names = FALSE
)

knitr::kable(
  tab_q, align = "rlll",
  caption = "Quantis selecionados da distribuição condicional $F(t \\mid \\text{chegada})$."
)
```

A relação $F(t) = \hat{p} \cdot F(t \mid \text{chegada})$ é verificável diretamente 
no gráfico: em qualquer $t$, a curva marginal (azul) é exatamente $\hat{p}$ vezes a 
condicional (verde). Os dois assintóticos — $\hat{p}$ para a marginal e $1$ para a 
condicional — confirmam essa decomposição. O eixo secundário direito torna os dois 
limites imediatamente legíveis sem precisar consultar a legenda.

# Discussão e Conclusões

## Interpretação dos Resultados

### Item 1 — Probabilidade de chegada em até 60 minutos

```{r retoma-item1, echo=FALSE}
sintese_item1 <- data.frame(
  Componente = c(
    "Probabilidade estimada ($\\hat{p}$)",
    "IC Wilson 95\\%",
    "IC Bootstrap 95\\%"
  ),
  Valor = c(
    sprintf("%.5f", p_hat),
    sprintf("[%.5f, %.5f]", ic_wilson["inf"], ic_wilson["sup"]),
    sprintf("[%.5f, %.5f]", ic_boot[1], ic_boot[2])
  )
)

knitr::kable(
  sintese_item1,
  align = c("l", "c"),
  caption = "Síntese dos resultados do Item 1: probabilidade de chegada em até 60 minutos.",
  col.names = c("Componente", "Resultado"),
  escape = FALSE
)
```

O bêbado chega em casa em até $60$ minutos em aproximadamente $\hat{p}$ das tentativas.
Wilson e Bootstrap produzem intervalos praticamente idênticos — esperado para $N = 100.000$,
onde ambos convergem para a mesma cobertura assintótica. O valor parece modesto porque o 
limite de $60$ min corresponde a apenas $12$ quadras sem atrasos, com $20\%$ de chance de 
desvio a cada passo.

### Item 2 — Distribuição em 100 tentativas

A distribuição simulada do número de chegadas em grupos de $100$ tentativas aderiu à
$\text{Binomial}(100, \hat{p})$ — confirmado pelo teste qui-quadrado. Esse resultado decorre
diretamente da independência entre tentativas garantida pela estrutura da simulação: cada
tentativa reinicia do zero, sem memória das anteriores.

### Item 3 — Distribuição dos tempos de chegada

A distribuição dos tempos revela a estrutura discreta derivada analiticamente na
Seção 1.2: tempos de chegada formam famílias separadas por vazios estruturais nos
primeiros $70$ minutos, com picos multimodais que a simulação confirma.

A distribuição **condicional** ($T \leq 60$ min) apresenta média e mediana aproximadamente
iguais — consequência do truncamento que elimina a cauda direita. A mediana é a medida
de tendência central mais robusta para descrever o tempo típico de chegada.

### Item 4 — Curva probabilidade $\times$ tempo-limite

A curva $p(t^*)$ exibe três fases bem definidas nos dados simulados:

- **Degraus ($35 \leq t^* \lesssim 65$ min):** as famílias $j = 0$, $j = 1$ e $j = 2$
  contribuem com saltos de probabilidade separados pelos vazios estruturais da Seção 1.2.
- **Crescimento suave ($65 \lesssim t^* \lesssim 120$ min):** as famílias $j \geq 3$
  adicionam probabilidade de forma decrescente; a curva começa a se aplainar à medida
  que caminhos mais longos tornam-se exponencialmente menos prováveis.
- **Convergência assintótica ($t^* \gtrsim 120$ min):** a curva aproxima-se de
  $p(\infty) < 1$ sem jamais atingi-lo exatamente. O limite ser estritamente menor
  que $1$ é uma propriedade fundamental do passeio aleatório assimétrico: existe
  probabilidade positiva — embora ínfima — de o bêbado jamais alcançar $(3, 4)$.

O formato suavemente assintótico da curva além de $t^* = 60$ min — visível apenas
graças ao horizonte de simulação de $180$ min — é o resultado correto que a teoria
prediz. Uma simulação com horizonte curto (ex.: $60$ min) interrompe artificialmente
toda trajetória antes da chegada, colapsando a curva num degrau falso e gerando a
conclusão errônea de que o limite assintótico seria atingido em $\approx 70$ min.

## Limitações do Modelo

O modelo adotado impõe simplificações que merecem consideração:

**Malha infinita e sem obstáculos.** A cidade real tem limites, ruas de mão única,
bloqueios e atalhos. O modelo assume que o bêbado pode andar indefinidamente em qualquer
direção sem restrição, o que superestima a probabilidade de trajetórias muito longas.

**Probabilidades fixas e independentes da posição.** No modelo, a probabilidade de
escolher norte é sempre $0{,}45$ — mesmo quando o bêbado está ao norte do destino e
deveria preferencialmente ir para sul. Um modelo mais realista poderia fazer as
probabilidades depender da posição relativa ao destino, tornando o processo uma cadeia
de Markov não-homogênea.

**Tempo de decisão binário.** O atraso de $1$ minuto ocorre com probabilidade $0{,}30$
ou não ocorre — sem gradação. Uma generalização natural seria modelar o tempo de
decisão como uma variável aleatória contínua (ex.: $\text{Exponencial}(\lambda)$),
o que tornaria a distribuição de $T$ mais suave e eliminaria parte dos picos discretos.

**Ausência de cansaço ou efeito de memória.** O modelo supõe que a $k$-ésima quadra é
percorrida ao mesmo ritmo que a primeira. Na prática, o cansaço poderia aumentar o
tempo por quadra ou a probabilidade de atraso nas decisões ao longo da tentativa.

## Considerações Finais

A simulação de Monte Carlo mostrou-se um instrumento poderoso para analisar sistemas
estocásticos cuja complexidade combinatória inviabiliza a solução analítica exata. Os
$N = 100.000$ cenários simulados produziram estimativas precisas — erro padrão
$\text{EP} < 0{,}002$ para $\hat{p}$ — e permitiram responder a todas as perguntas
do enunciado a partir de um único conjunto de dados reutilizado em múltiplas análises.

A abordagem destacou-se por integrar teoria e simulação: a análise combinatória
da Seção 1.2 gerou previsões — vazios estruturais, $t_{\min} = 35$ min, limite
assintótico $< 1$ — sistematicamente verificadas pelos resultados computacionais.
